【裁判字號】    99,訴,96
【裁判日期】    990222
【裁判案由】    塗銷所有權移轉登記
【裁判全文】
臺灣高雄地方法院民事判決                99年度訴字第96號
原      告  陽信商業銀行股份有限公司
法定代理人  乙○○
訴訟代理人  甲○○
被      告  丁○○
            丙○○
共      同
訴訟代理人  吳文豊律師
上列當事人間塗銷所有權移轉登記事件，本院於民國99年2 月8
日言詞辯論終結，判決如下：
    主  文
被告丁○○、丙○○就坐落在高雄市○鎮區○○段一小段八一三
地號、應有部分二萬分之六七之土地及其上二０八六建號即門牌
號碼高雄市○鎮區○○街一二二號十樓之一、應有部分二分之一
之建物，於民國九十三年八月十一日經高雄市政府地政處三民地
政事務所以夫妻贈與為登記原因所為之所有權移轉登記，其贈與
之債權行為及移轉登記之物權行為，均應予撤銷。
被告丙○○應將上開土地、建物之所有權移轉登記予以塗銷。
訴訟費用由被告負擔。
    事實及理由
一、按訴狀送達後，原告不得將原訴變更或追加他訴，但擴張或
    減縮應受判決事項之聲明者，不在此限，民事訴訟法第255
    條第1 項第3 款定有明文。原告起訴時係聲明請求將被告間
    就坐落在高雄市○鎮區○○段1 小段813 地號、應有部分萬
    分之67之土地及其上2086建號即門牌號碼高雄市○鎮區○○
    街122 號10樓之1 之建物所有權全部所為之贈與及移轉登記
    行為均予撤銷及命被告丙○○將上開不動產之所有權移轉登
    記予以塗銷之判決，嗣於訴狀送達後將撤銷及塗銷之範圍減
    縮為坐落在高雄市○鎮區○○段1 小段813 地號、應有部分
    2 萬分之67之土地及其上2086建號即門牌號碼高雄市○鎮區
    ○○街122 號10樓之1 、應有部分2 分之1 之建物（下稱系
    爭房地），核與上開條文規定相符，自應予准許。
二、原告主張：伊為被告丁○○之債權人，丁○○積欠伊如臺灣
    屏東地方法院90年度執字第15102 號債權憑證所載債權額新
    臺幣（下同）1,800 萬元及利息、違約金（下稱本件債務）
    未清償。詎丁○○為規避執行，於民國93年8 月11日，將其
    所有之系爭房地與其配偶即丙○○訂立贈與契約，並於93年
    9 月1 日辦畢所有權移轉登記，致伊之債權受有不能清償之
    危險，其等所為已害及伊之債權，伊自得訴請撤銷該贈與及
    移轉登記行為，並請求丙○○塗銷移轉登記。爰依民法第24
    4 條第1 項、第4 項規定提起本訴，聲明求為將被告間就系
    爭房地所為之贈與及移轉登記行為均予撤銷及命丙○○將系
    爭房地之所有權移轉登記予以塗銷之判決。
三、被告則以：丁○○確有將系爭房地贈與丙○○，惟原告本件
    撤銷權之行使，已逾1 年除斥期間等語，資為抗辯，並聲明
    求為駁回原告之訴。
四、兩造爭執及不爭執事項：
  (一)不爭執事項：
    1.原告為丁○○之債權人，丁○○尚積欠原告依臺灣屏東地
      方法院90年度執字第15102 號債權憑證所載本件債務未清
      償。
    2.丁○○與丙○○於93年8 月11日就系爭房地為贈與，並於
      93年9 月1 日將系爭房地以夫妻贈與為登記原因，將系爭
      房地移轉登記與丙○○。
    3.丁○○除系爭房地外，已無其他財產足供清償本件債務。
  (二)爭執事項：
    1.原告對被告就系爭房地所為債權及物權行為行使撤銷權，
      是否已逾1 年之除斥期間？
    2.被告就系爭房地所為之贈與行為是否有害及原告之債權？
五、原告對被告就系爭房地所為債權及物權行為行使撤銷權，是
    否已逾1 年之除斥期間部分：
  (一)按民法第244 條之撤銷權，自債權人知有撤銷原因時起，1
    年間不行使，或自行為時起經過10年而消滅，民法第245 條
    定有明文。
  (二)原告主張其係於98年3 月間知悉丁○○將系爭房地贈與及移
    轉登記予丙○○情事一節，業據提出高雄市前鎮地政事務所
    網路申領異動索引資料及電子郵件為證（本院卷第125 、12
    6 頁），被告則以原告自82年間對丁○○取得支付命令時起
    ，即知悉系爭房地登記在丁○○名下，且原告曾於90年12月
    間就本件債務換發債權憑證，另於97年3 月間再度聲請強制
    執行，原告自向國稅局調閱之債務人財產目錄暨所得清單即
    可知悉系爭房地移轉情事，故原告之撤銷權已逾1 年除斥期
    間等語置辯。經查，依原告提出之高雄市前鎮地政事務所網
    路申領異動索引資料及電子郵件所載，其列印及傳送時間分
    別為98年3 月16日、同年4 月16日，是原告至遲於98年3 月
    16日已知悉丁○○將系爭房地贈與及移轉登記予丙○○之情
    ，應堪認定。至被告抗辯原告97年3 月聲請強制執行時即知
    悉系爭房地移轉情事云云，惟原告於93年9 月1 日系爭房地
    移轉登記與丙○○後，僅曾於97年3 月7 日就系爭債務聲請
    強制執行，且於96年12月25日申請調閱丁○○之財產歸屬資
    料清單，該清單上顯示丁○○名下無任何不動產等情，有民
    事強制執行聲請狀及財政部臺灣省南區國稅局財產歸屬資料
    清單在卷可稽，則原告尚無從自96年12月25日調閱之財產歸
    屬資料清單上知悉系爭房地移轉情事甚明；此外，被告並未
    提出其他足資佐證原告於97年間即已知悉系爭房地移轉情事
    之證據，被告上開抗辯即難予採信。本件原告既係於98年3
    月16日始知系爭房地移轉情事，則其於98年8 月3 日提起本
    件訴訟，其撤銷權之行使自尚未超逾1年之除斥期間。
六、被告就系爭房地所為之贈與行為是否有害及原告之債權部分
    ：
  (一)按債務人所為之無償行為，有害及債權者，債權人得聲請法
    院撤銷之，民法第244 條第1 項定有明文。又債權人行使撤
    銷權，係對已成立之法律關係加以破壞，其僅為保護債權人
    之手段，並以達保全債務人之責任財產為目的，是債務人處
    分其財產時，責任財產尚足清償者，債權即無不受清償之虞
    。反之，若債務人處分其財產時，其責任財產已有不足清償
    債權者，即應認為有害於債權人之債權。
  (二)經查，丁○○93年間之財產交易及執行業務所得共計1,202,
    909 元，94、95、96、97年間之所得收入分別為507,458 元
    、437,543 元、316,620 元、583,070 元，另有投資2 筆共
    計4,524 元一節，有本院依職權調取之稅務電子閘門財產所
    得調件明細表在卷可稽，而本件債務金額為本金1,800 萬元
    及利息、違約金，已如前述，丁○○之財產確顯有不足清償
    本件債務之情事，則其仍將系爭房地贈與丙○○，減少得用
    以清償本件債務之資產，更加有損原告之債權甚明。是原告
    主張被告間就系爭房地所為之移轉行為有害其債權，堪予採
    信，其訴請撤銷被告就系爭房地所為之贈與行為及移轉登記
    行為暨回復原狀，洵屬有據。
七、綜上所述，原告之撤銷權尚未逾1 年之除斥期間，且被告間
    就系爭房地所為之贈與行為及移轉登記行為均有害於原告之
    債權，從而，原告依民法第244 條第1 項、第4 項規定，聲
    明請求撤銷被告間就系爭房地所為之贈與及移轉登記行為及
    及命丙○○將系爭房地之所有權移轉登記予以塗銷，為有理
    由，應予准許。
八、結論：原告之訴為有理由，依民事訴訟法第78條、第85條第
    1 項前段，判決如主文。
中    華    民    國    99    年    2     月    22    日
                      民事第七庭法  官  黃悅璇
以上正本係照原本作成。
如不服本判決，應於送達後20日內，向本院提出上訴狀並表明上
訴理由，如於本判決宣示後送達前提起上訴者，應於判決送達後
10日內補提上訴理由書（須附繕本）。
中    華    民    國    99    年    2     月    22    日
                                書記官  蔡靜雯

司法院資訊處製作；財團法人民間司法改革基金會備份。
